高雄高等行政法院簡易判決　　　　　　　　　　　　 九十三年度簡字第二四二號
　　原　　　告　甲○○
　　被　　　告　高雄市政府
　　代　表　人　乙○○　市長
右當事人間因消防法事件，原告不服內政部中華民國九十三年五月十日台內訴字第○
九三○○○三八一三號訴願決定，提起行政訴訟。本院判決如左：
    主  文
原告之訴駁回。
訴訟費用由原告負擔。
    事實及理由
一、緣原告在高雄市○○區○○街三十一之一號經營中正液化煤氣行，為該煤氣行場
    所之管理權人，被告所屬消防局人員於民國（下同）九十三年一月八日派員前往
    該煤氣行稽查，發現該場所超量儲放二十公斤裝之液化石油氣十支、十六公斤裝
    之液化石油氣六支，共計總儲氣量為二百九十六公斤，已逾公共危險物品及可燃
    性高壓氣體設置標準暨安全管理辦法第七十三條第一項不得超過一百二十八公斤
    之規定，該局乃以違反消防法案件通知單予以舉發。嗣經被告審核原告違章成立
    ，認原告違反公共危險物品及可燃性高壓氣體設置標準暨安全管理辦法第七十三
    條第一項規定，乃依消防法第四十二條規定，裁處原告新台幣（下同）二萬元之
    罰鍰。原告不服，提起訴願，經遭決定駁回，遂提起本件行政訴訟。
二、原告起訴主張略以：（一）公共危險物品及可燃性高壓氣體設置標準暨安全管理
    辦法係內政部消防署依消防法第十五條第二項空白授權訂定之行政命令，其第七
    十三條第一項雖規定，液化石油氣處理場所儲放之液化石油氣，總儲存量不得超
    過一百二十八公斤，實際上乃不合理限制業者生存空間，多年來，瓦斯業者疲於
    奔命、四處陳情、請願，然消防主管機關以公共安全及公益為由，不修訂符合實
    際需求及配合經濟發展之合理規範，造成桶裝瓦斯業者，經營上之困頓與不滿；
    再按「各級消防主管機關辦理消防安全檢查違法案件處理注意事項表」及「公共
    危險物品及可燃性高壓氣體各類事業場所違規程度裁處分類表」，究係消防行政
    機關內部單位之行政規則，行政機關可自行訂定、廢止，其對外之效力，尚有爭
    議；而被告所據以裁罰原告之依據為行政命令，已違反中央法規標準法之規定，
    亦即關於人民權利義務或其他重要事項應以法律定之，被告逕引為裁處依據，顯
    然違反法律保留及授權明確性原則，況其細目，實為原告所未能明晰，依行政程
    序法第一百十條第四項及第一百十一條第七款為無效之行政處分，應予撤銷。（
    二）參閱司法院釋字第四一二號解釋吳庚大法官部分不同意見書第三段之旨意，
    法律若授權行政機關予以規範亦須為具體明確之規定，若僅概括三、五條法律授
    權行政機關以訂定之次級規範方式加以替代，行政機關發布之法規命令已非執行
    法律所必要之補充規範，乃係構成以命令代替法律之僭越，使三權分立之憲法原
    理遭受結構性之破壞。準此，消防法第十五條將相關核心事項空白授權由行政院
    消防署自行訂定，使消防行政機關可自行訂定次級補充規範，並據以立法、執行
    、處罰，恐多非議。（三）憲法第十五條明文規定人民之生存權、工作權及財產
    權應予保障，行政機關卻訂定不合理之次級命令裁罰，其規範實已違反憲法本意
    。另中央法規標準法第二十條第一項明文規定，基於政策或事實之需要，有增減
    內容之必要者，應修正之。消防行政單位閉門造車只基於安全考量，無理限制私
    經濟之正當經營，造成業者困擾，民生必需之桶裝瓦斯，供應失序之潛伏危機，
    消防主管機關仍不自覺，實有急迫檢討及改進之必要。為此，提起本件訴訟，聲
    明求為判決訴願決定及原處分均撤銷。被告答辯則謂：查「公共危險物品及可燃
    性高壓氣體設置標準暨安全管理辦法」係由內政部依消防法第十五條授權訂定之
    法規命令，其訂定之內容係就有關項目之細節性、技術性事項訂定之，並無逾越
    母法之授權範圍，自與法律保留原則無違。而「各級消防主管機關辦理消防安全
    檢查違法案件處理注意事項」及「違反消防法第十五條公共危險物品及可燃性高
    壓氣體設置標準暨安全管理規定之裁處基準表」則為內政部依其職責為協助下級
    機關業務處理，行使裁量權而訂頒之行政規則，其為行政程序法第一百五十九條
    所肯認訂定之命令，亦無違反法律保留原則，則被告據以認定違規事實及裁罰之
    依據，並無適法性之疑義，是原告所主張各節，顯不足採。又關於罰鍰額度部分
    ，按消防法第四十二條所訂定之罰鍰額度為二萬元以上十萬元以下，核其以相對
    罰鍰訂其額度之目的即在授權主管機關能權衡違規情節給予妥適之處分，故被告
    對罰鍰額度之科處即有裁量權，其裁量之結果如無違反比例原則，即非法所不許
    。查被告查獲液化石油氣儲氣量超存一百六十八公斤，又該瓦斯為可燃性高壓氣
    體，具公共危險發生之潛在性，且該鋼瓶查獲時已灌氣完畢，顯有違反儲存之規
    定，惟原告為第一次違規，故被告衡量前述情節酌處罰鍰二萬元，堪稱允當等語
    資為抗辯，並請求判決駁回原告之訴。
三、按「憲法所定人民之自由及權利範圍甚廣，凡不妨害社會秩序公共利益者，均受
    保障。惟並非一切自由及權利均無分軒輊受憲法毫無差別之保障：關於人民身體
    之自由，憲法第八條規定即較為詳盡，其中內容屬於憲法保留之事項者，縱令立
    法機關，亦不得制定法律加以限制，而憲法第七條、第九條至第十八條、第二十
    一條及第二十二條之各種自由及權利，則於符合憲法第二十三條之條件下，得以
    法律限制之。至何種事項應以法律直接規範或得委由命令予以規定，與所謂規範
    密度有關，應視規範對象、內容或法益本身及其所受限制之輕重而容許合理之差
    異：諸如剝奪人民生命或限制人民身體自由者，必須遵守罪刑法定主義，以制定
    法律之方式為之；涉及人民其他自由權利之限制者，亦應由法律加以規定，如以
    法律授權主管機關發布命令為補充規定時，其授權應符合具體明確之原則；‧‧
    ‧。」司法院釋字第四四三號解釋理由書第一段有明文解釋。次按「為預防火災
    、搶救災害及緊急救護，以維護公共安全，確保人民生命財產，特制定本法。」
    「公共危險物品及可燃性高壓氣體應依其容器、裝載及搬運方法進行安全搬運；
    達管制量時，應在製造、儲存或處理場所以安全方法進行儲存或處理。前項公共
    危險物品及可燃性高壓氣體之範圍及分類，製造、儲存或處理場所之位置、構造
    及設備之設置標準，儲存、處理及搬運之安全管理辦法，由中央主管機關會同中
    央目的事業主管機關定之。但公共危險物品及可燃性高壓氣體之製造、儲存、處
    理或搬運，中央目的事業主管機關另訂有安全管理規定者，依其規定辦理。」「
    第十五條所定公共危險物品及可燃性高壓氣體之製造、儲存或處理場所，其位置
    、構造及設備未符合設置標準，或儲存、處理及搬運未符合安全管理規定者，處
    其管理權人或行為人新台幣二萬元以上十萬元以下罰鍰；經處罰鍰後仍不改善者
    ，得連續處罰，並得予以三十日以下停業或停止其使用之處分。」分別為消防法
    第一條第一項、第十五條及第四十二條所明定。又公共危險物品及可燃性高壓氣
    體設置標準暨安全管理辦法第七十三條第一項規定：「液化石油氣處理場所儲放
    之液化石油氣，總儲氣量不得超過一二八公斤。」經核上開設置標準暨安全管理
    辦法係本於消防法第十五條第二項之授權，由中央主管機關會同中央目的事業主
    管機關所訂定，符合消防法第一條之規範及第十五條之授權目的，與法律保留原
    則及授權明確性無違，本院自得適用之。
四、本件原告為「中正液化煤氣行」之負責人，經被告所屬消防局於九十三年一月八
    日派員赴該營業場所實施檢查，發現該場所儲放液化石油氣共計二百九十六公斤
    （二十公斤瓶裝十瓶、十六公斤瓶裝六瓶），超量儲存一百六十八公斤，乃當場
    開立舉發違反消防法案件通知單（經原告簽名）予以舉發。經被告認定原告違反
    消防法第十五條第二項授權訂定之公共危險物品及可燃性高壓氣體設置標準暨安
    全管理辦法第七十三條第一項規定，遂依消防法第四十二條規定，以九十三年二
    月二十日高市府消預字第０九三０００九八一二號消防法案件處分書裁處原告二
    萬元罰鍰之事實，有被告消防局南區救災救護大隊第二中隊苓雅分隊陳報單、被
    告消防局舉發違反消防法案件通知單、液化石油氣違規超存現場照片、被告九十
    三年二月二十日高市府消預字第０九三０００九八一二號處分書等影本附於原處
    分卷可稽，洵堪信為真實。
五、原告雖以前揭主張資為爭執。然查，上開消防法第十五條第二項規定，既已就關
    於可燃性高壓氣體之範圍及分類，製造、儲存或處理場所之位置、構造及設備之
    設置標準，儲存、處理及搬運之安全管理辦法，明文授權由中央主管機關會同中
    央目的事業主管機關定之；而內政部依該法條授權所訂定之上開設置標準暨安全
    管理辦法均在授權範圍內，並無逾越消防法母法規定範圍，業如前述。又上開設
    置標準暨安全管理辦法，並未訂定關於違反該辦法之違規行為應如何處罰之規定
    ，而係於其母法消防法第四十二條訂定此類違規行為之處罰；本件被告即係以原
    告有未符合上開設置標準暨安全管理辦法第七十三條第一項之違章，構成消防法
    第四十二條規定之裁罰要件而予處分，所適用之法令並無原告所稱欠缺授權明確
    性及違反法律保留可言，亦與司法院釋字第四一二號解釋情形迥不相同，自無從
    比附援引，原告此項主張，要屬對授權明確性及法律保留原則及上開法令規定之
    誤解，自非可採。再查，內政部消防署就違反危險物品及高壓氣體安全管理規定
    之違規行為訂頒「各級消防主管機關辦理消防安全檢查違反案件處理注意事項」
    及「違反消防法第十五條公共危險物品及高壓氣體安全管理規定裁處基準表」，
    供各消防安檢執行機關作為裁罰處分之基準，乃為防杜各執行機關所採裁量處分
    差異過大，造成對受處分人不公之現象，且上開規定亦未逾消防法第四十二條規
    定之罰鍰範圍，則被告適用上開規定，作為本件裁罰之標準，並以原告係輕微違
    規裁處最低罰鍰二萬元，並無裁量違法可言，亦無違反行政程序法第一百十條第
    四項及第一百十一條第七款之情事。末查，液化石油氣固為一般消費大眾日常生
    活不可或缺之民生必需品，然渠所販賣之液化石油氣其易燃及危險特性有如不定
    時炸彈，如無法令對儲存場所儲存量加以限制，鄰近居民之生命財產安全必受極
    大威脅；故中央主管機關會同中央目的事業主管機關訂定之上開設置標準暨安全
    管理辦法，基於消防及公共安全公益考量下，須適度限制個人私經濟活動，乃在
    所難免，原告主張上開設置標準暨安全管理辦法基於安全考量無理限制私經濟之
    經營，造成經營者之困擾及民生供應之潛伏危機云云，委無足採。
六、綜上所述，原告之主張並不可採。從而原告有未符合公共危險物品及可燃性高壓
    氣體設置標準暨安全管理辦法第七十三條第一項及消防法第十五條之違章，則被
    告依消防法第四十二條規定裁處原告二萬元之罰鍰，即無不合。訴願決定予以維
    持，亦無違誤。原告起訴意旨求為撤銷，為無理由，應予駁回。又本件應適用簡
    易訴訟程序，並不經言詞辯論為之。
七、據上論結，本件原告之訴為無理由，依行政訴訟法第二百三十三條第一項、第二
    百三十六條、第一百九十五條第一項後段、第九十八條第三項前段，判決如主文
    。
中　　　華　　　民　　　國    九十三　　年　  　九　　　月　　　十　　　日
                              高雄高等行政法院第一庭
                                          法      官　  簡慧娟
右為正本係照原本作成。
如不服本判決，應於送達後二十日內，向本院提出上訴狀並表明上訴理由，如於本判
決宣示後送達前提起上訴者，應於判決送達後二十日內補提上訴理由書（須按他造當
事人人數附繕本）。
提起上訴應預繳送達用雙掛號郵票七份（每份三十四元）。
中　　　華　　　民　　　國    九十三　　年　  　九　　　月　　　十　　　日
                                          法院書記官    楊曜嘉
附註：
行政訴訟法第二百三十五條（第一項、第二項）：
對於適用簡易程序之裁判提起上訴或抗告，須經最高行政法院之許可。
前項許可，以訴訟事件所涉及之法律見解具有原則性者為限。
